【裁判字號】    97,家上,146
【裁判日期】    971231
【裁判案由】    離婚
【裁判全文】
臺灣高等法院臺中分院民事判決         97年度家上字第146號
上  訴  人  甲○○
被  上訴人  乙○
上列當事人間請求離婚等事件，上訴人對於中華民國97年10月8
日臺灣臺中地方法院97年度婚字第724號第一審判決提起上訴，
本院於97年12月17日言詞辯論終結，判決如下：
    主  文
上訴駁回。
第二審訴訟費用由上訴人負擔。
    事實及理由
一、被上訴人起訴主張：兩造於民國（下同）68年9月15日結婚
    ，於80年間上訴人所從事之食品原料買賣事業因經營不善而
    歇業後，上訴人即不務正業，且染上酗酒之惡習。上訴人於
    兩造婚姻存續期間，多次於酗酒後或缺錢花用時，對伊施以
    家庭暴力行為，於96年9月26日16時30分許，因上訴人向伊
    索錢花用被拒而心生不悅，酒後藉故騷擾伊，並毀損電話、
    掃帚、碗盤等家具，經原法院核發保護令。惟上訴人不知收
    斂而故意違反保護令，分別於97年l月7日、同年3月4日、同
    年4月28日對伊再施以肢體及言語暴力，經原法院分別判處
    拘役50日、有期徒刑3月及有期徒刑2月。上訴人對伊之精神
    虐待不僅是長期，且已達不堪同居之地步，並顯然有難以維
    持婚姻之重大事由情形，爰依民法第l052條第l項第3款及同
    條第2項之規定，請求判准兩造離婚。原審為被上訴人勝訴
    之判決，被上訴人對於上訴人之上訴則聲明：駁回上訴。
二、上訴人則以：96年間被上訴人因篤信位於台中縣清泉崗之某
    處神宮宗教，經常以協助宮務為由，夜不歸宿而無心於家務
    ，伊因情急婚姻恐將生變，乃予以勸阻，卻因勸阻過程出手
    毆打被上訴人，伊已相當懊悔酗酒及出手毆打之舉。近年伊
    雖因大環境之變故而酗酒，然伊已痛改前非，向被上訴人盡
    一切之歉意。又伊現年62歲，在50、60年代之農業社會裡，
    三字經為該年代之口頭禪常態，並非辱罵被上訴人，兩造結
    婚至今，被上訴人亦知個中涵意，且未就此有任何之抱怨，
    是被上訴人為求得離婚而加油添醋等語，資為抗辯。上訴聲
    明：(一)原判決廢棄。(二)被上訴人在第一審之訴駁回。
三、被上訴人主張：伊婚後受上訴人不堪同居之虐待、及兩造之
    婚姻有難以維持之重大事由，請求與上訴人離婚等情；而上
    訴人則以前開情詞置辯。經查：
(一)、按有民法第1052條第l項以外之重大事由，難以維持婚姻者
    ，夫妻之一方得請求離婚。但其事由應由夫妻之一方負責者
    ，僅他方得請求離婚，民法第1052條第2項定有明文。所謂
    「有前項以外之重大事由，難以維持婚姻者」，乃抽象的、
    概括的離婚事由，係民法親屬編於74年修正時，為因應實際
    需要，參酌各國立法例，導入破綻主義思想所增設，其目的
    在使夫妻請求裁判離婚之事由較富彈性。但其事由應由夫妻
    一方負責者，僅他方得請求離婚，是其所採者為消極破綻主
    義精神，而非積極破綻主義。因此，若夫妻雙方均為有責時
    ，則應衡量比較雙方之有責程度，而許責任較輕之一方向應
    負主要責任之他方請求離婚，如雙方之有責程度相同，則雙
    方均得請求離婚，以符公平，且符合民法第1052條第2項規
    定之立法目的（最高法院95年度台上字第1450號判決要旨參
    照）。至於是否有難以維持婚姻之重大事由，判斷標準為婚
    姻是否已生破綻而無回復之希望，此非可由當事人已喪失維
    持婚姻意欲之主觀面加以認定，而應依客觀的標準，即難以
    維持婚姻之事實，是否已達於倘處於同一境況，任何人均將
    喪失維持婚姻希望之程度以決之。又婚姻係以夫妻共同生活
    為目的，夫妻雙方應以誠摯互信為基礎，相互扶持，共同建
    立和諧美滿之家庭，倘雙方因理念上之重大差異，雙方互不
    往來，形同陌路，婚姻關係誠摯互信之感情基礎，已經不復
    存在，依一般人之生活經驗處於同一境況，均將喪失維持婚
    姻之意欲，應認顯然難期修復，雙方共同生活的婚姻目的已
    經不能達成，應認符合民法第1052條第2項所定難以維持婚
    姻之重大事由（最高法院91年度台上字第2023號判決意旨參
    照）。
(二)、被上訴人主張上訴人婚後酗酒，動輒辱罵、騷擾伊，於96年
    9月26日下午，上訴人更毀損電話、掃帚、碗盤等家具，嗣
    經被上訴人以上開家庭暴力事由聲請通常保護令，經原審核
    發96年度暫家護字第1181號民事暫時保護令、97年度家護字
    第106號通常保護令在案；又上訴人上開違反保護令之行為
    ，業經原法院以97年度中簡字第336號、97年度中簡字第111
    9號、97年度中簡字第1757號刑事簡易判決分別判處拘役50
    日、有期徒刑3月及有期徒刑2月等情，為上訴人所不否認，
    是被上訴人主張上訴人有酗酒習慣，曾多次因酒後情緒失控
    而辱罵被上訴人等語，自屬可信。又上訴人雖稱痛改前非，
    然亦自認僅喝一點酒等語（見本院卷第21頁之筆錄），足見
    上訴人仍無法完全戒酒。
(三)、證人即兩造之子林育辰於原審到庭證稱：「（問：你父親是
    否常常酗酒？）是的，爸爸幾乎每天都會喝，有時候會喝的
    濫醉，有時候亂罵人、罵三字經，他罵我們不孝，罵媽媽討
    客兄的話。有幾次他喝醉酒，他會來店裡，會摔店裡的東西
    ，也罵人，從以前就會這樣，但是這陣子（今年）在家裡一
    個禮拜會一次這樣。‧‧‧去年和今年年初都有動手打媽媽
    ，從我國中、高中時就曾經看過爸爸打過媽媽四、五次，現
    在他年紀比較大，變成常有精神上的騷擾，有時我們睡覺的
    時候，他幾分鐘就會上來吵一次，讓我們沒辦法好好睡覺。
    我想媽媽會請求離婚的原因是爸爸一直騷擾我們，媽媽以前
    都忍下來。」等語（見原審卷第42頁）。經核兩造所生之子
    林育辰為兩造之子女，自幼即由兩造共同養育，自無偏頗之
    虞，其等之證詞堪予採信。上訴人動輒以「討客兄」、三字
    經等不堪言詞辱罵被上訴人，顯已該當精神上之語言暴力，
    尚難以口頭禪而無辱罵之意而卸責。
(四)、綜此以觀，堪認兩造間多年來因上訴人酗酒問題而爭吵齟齬
    不斷，上訴人經常辱罵被上訴人，亦曾毆打被上訴人，經被
    上訴人向原法院聲請保護令獲准，並提出違反保護令等刑事
    告訴，意欲上訴人受刑事處分，足證被上訴人已難以容忍、
    諒解上訴人之行為，兩造間之誠摯相愛基礎已然動搖，無法
    繼續保持共同生活之圓滿、安全及幸福，而生婚姻之破綻，
    且上訴人係責任較重之一方，是被上訴人依民法第1052條第
    2項規定，請求離婚，自屬有據，應予准許。
(五)、兩造既經認定有無法維持婚姻之重大事由，已如前述，並准
    予兩造離婚，則被上訴人另以民法第1052條第l項第3款事由
    ，請求判決離婚，應屬為達同一目的之訴之選擇合併，自無
    庸再予審酌論列，附此說明。
四、綜上所述，被上訴人主張兩造婚姻已出現重大破綻而難以維
    持，應可採信。從而，被上訴人依民法第1052條第2項規定
    ，請求判決離婚，應予准許。至上訴人所辯，均無可取。是
    則原審判命准兩造離婚，核無違誤。上訴意旨指摘原判決不
    當，求予廢棄改判，為無理由，應予駁回。
五、兩造其餘攻擊防禦方法，經本院審酌後，認與本判決之論斷
    不生影響，爰不一一論駁，附此敘明。
六、據上論結，本件上訴為無理由。依民事訴訟法第449條第l項
    、第78條，判決如主文。
中    華    民    國    97    年    12    月    31    日
                  民事第六庭    審判長法  官  袁再興
                                      法  官  陳賢慧
                                      法  官  吳惠郁
以上正本係照原本作成。
如對本判決上訴，須於收受判決送達後20日內向本院提出上訴書
狀，其未表明上訴理由者，應於提出上訴後20日內向本院提出上
訴理由書（須按他造人數附具繕本）。
上訴時應提出委任律師為訴訟代理人之委任狀。具有民事訴訟法
第466條之1第1項但書或第2項之情形為訴訟代理人者，另應附具
律師及格證書及釋明委任人與受任人有該條項所定關係之釋明文
書影本。
                                      書記官  江玉萍
中    華    民    國    98    年    1     月    6     日
                                                      Ｍ


司法院資訊處製作；財團法人民間司法改革基金會備份。
